【裁判字號】    98,易,716
【裁判日期】    981231
【裁判案由】    侵占
【裁判全文】
臺灣彰化地方法院刑事判決               98年度易字第716號
公  訴  人  臺灣彰化地方法院檢察署檢察官
被      告  丁○○
上列被告因侵占案件，經檢察官聲請簡易判決處刑（98年度偵緝
字第163 號），本院認不宜以簡易判決處刑（98年度簡字第1221
號），改依通常程序審理，並判決如下：
    主  文
丁○○無罪。
    理  由
壹、程序部分（證據能力之認定）：
    按被告以外之人於審判外之陳述，雖不符刑事訴訟法第159
    條之1 至之4 等4 條之規定，而經當事人於審判程序同意作
    為證據，法院審酌該言詞陳述或書面陳述作成時之情況，認
    為適當者，亦得為證據，刑事訴訟法第159 條之5 第1 項定
    有明文。查本案檢察官起訴認被告丁○○涉犯上開罪嫌所憑
    之證據，被告均不爭執該等證據之證據能力，並同意使用作
    為認定事實之依據；本院復審酌檢察官所提出證據之書面陳
    述作成時，較無人情施壓或干擾之情形，以之作為證據亦屬
    適當，是該等書面陳述均具有證據能力。
貳、實體部分：
一、公訴意旨略以：被告丁○○為址設於彰化縣員林鎮○○里○○路○ 段495 號嘉信通信行（已停止營業）之負責人。緣丁○○（簡稱甲方）於民國94年12月27日與冠宏科技通訊行（
    簡稱乙方）負責人丙○○之代理人陳建男在上揭處所簽立商
    品託售契約書，雙方約定由乙方提供131 顆KIMO奇盟電池供
    甲方銷售，並由甲方負責保管未出售之電池及已出售電池之
    營業額，惟受託保管物品之所有權仍歸屬乙方。詎丁○○竟
    基於意圖為自己不法之所有，於不詳時間，侵占其持有冠宏
    科技通訊行託售之未出售電池或已出售電池之營業額，嗣於
    95年4 月27日，丙○○至嘉信通信行欲收取貨款，丁○○卻
    不知去向，始查知上情，因認被告所為係犯刑法第335 條第
    1 項之普通侵占罪嫌等語。
二、按犯罪事實應依證據認定之，無證據不得認定犯罪事實；不
    能證明被告犯罪者，應諭知無罪之判決，刑事訴訟法第154
    條第2 項、第301 條第1 項分別定有明文。次按告訴人之告
    訴，係以使被告受刑事訴追為目的，是其陳述是否與事實相
    符，仍應調查其他證據以資審認；認定不利於被告之事實，
    須依積極證據，苟積極證據不足為不利於被告事實之認定時
    ，即應為有利於被告之認定，更不必有何有利之證據；認定
    犯罪事實應依證據，為刑事訴訟法所明定，故被告否認犯罪
    事實所持之辯解，縱屬不能成立，仍非有積極證據足以證明
    其犯罪行為，不能遽為有罪之認定；事實之認定，應憑證據
    ，如未能發現相當證據，或證據不足以證明，自不能以推測
    或擬制之方法，以為裁判基礎；認定犯罪事實所憑之證據，
    雖不以直接證據為限，間接證據亦包括在內，然無論直接或
    間接證據，其為訴訟上之證明，須於通常一般之人均不致於
    有所懷疑，而得確信其為真實之程度者，始得據之為有罪之
    認定，倘其證明尚未達到此一程度，而有合理性懷疑之存在
    時，即無從為有罪之認定（最高法院52年臺上字第1300號、
    30年上字第816 號、30年上字第1831號、40年臺上字第86號
    及76年臺上字第4986號判例意旨參照）。又刑事訴訟法第16
    1 條已於91年2 月8 日修正公佈，其第1 項規定：檢察官就
    被告犯罪事實，應負舉證責任，並指出證明之方法。因此，
    檢察官對於起訴之犯罪事實，應負提出證據及說服之實質舉
    證責任，倘其所提出之證據，不足為被告有罪之積極證明，
    或其指出證明之方法，無從說服法院以形成被告有罪之心證
    ，基於無罪推定之原則，自應為被告無罪判決之諭知（最高
    法院92年臺上字第128 號判例意旨參照）。
三、訊據被告丁○○堅詞否認有何公訴人所指普通侵占之犯行，
    並辯稱：伊為躲債匆忙離開臺灣，沒有將電池帶走，也沒有
    侵占意圖，伊事後只知道有廠商去搬貨，伊沒有將人家寄賣
    的東西還人家，基於道義責任已與告訴人和解並賠償相當於
    寄賣價格新臺幣（下同）2 萬元予告訴人等語，資為抗辯。
四、經查：
  (一)被告與其夫卓均軒均於95年4 月27日一同出境離開臺灣，有
    法務部- 入出境資訊連結作業查詢結果在卷足參（見98年度
    偵緝字第163 號卷《下稱偵緝卷》第50、51頁、本院卷第12
    頁），而證人即告訴人公司業務陳建男於偵查時證稱：95年
    4 月25日、26日有去被告的店向被告請款，被告用很多理由
    不給伊請款，4 月27日店就沒有開了等語（詳見95年度他字
    第1188卷《下稱他字卷》第33頁），再參酌告訴人丙○○於
    95年4 月27日至被告通信行查看時，發現該通信行鐵門已拉
    下，沒有營業，也無法與被告聯絡等語（詳見他字卷第4 頁
    ），又佐以卓均軒所開立之臺中商業銀行員林分行支票存款
    帳戶交易明細表內有於95年4 月24日票據交換8 萬6 千元之
    紀錄（見偵緝卷第28頁）、合作金庫商業銀行員林分行之交
    易明細表內有於95年4 月26日交換付款16萬7 千5 百元之紀
    錄（見偵緝卷第32頁反面），及卓均軒自95年4 月28日起即
    陸續退票總計達463 萬餘元（見偵緝卷第41、42頁）等情，
    足知被告辯稱其係因26日發現27日之貨款付不出來，才臨時
    走的等語，應屬事實。被告出境離開臺灣之情境既為如此匆
    忙，是否將電池一併帶走，容有疑問。被告所辯當時為躲債
    匆忙離臺，沒有將電池帶走等語，並非不合理。
  (二)再者，被告與告訴人所經營之冠宏科技通訊行於94年12月27
    日簽訂「商品託售契約書」，合作期間為半年，至95年6 月
    31 日 期滿需另續約，其協議內容為告訴人提供電池只供被
    告銷售，並由被告負責託管，所有權歸屬告訴人，該商品每
    日營業額由被告保管（見該契約書第2 條、第3 款），惟觀
    之該契約書第1 條約定由被告負責提供室內營業用場地及一
    切營業管理人員費用，及第5 條約定雙方每月結帳1 次，扣
    除寄賣131 個KIMO奇盟電池，被告以每只排價現金1 次支付
    告訴人（詳見他字卷第5 頁之商品託售契約書），暨酌以告
    訴人丙○○於偵查時指稱：131 個電池寄放在被告店內，如
    果店家賣出電池，我補貨多少電池，被告就要給我多少電池
    的錢，該電池的價位在150 元至180 元之間，131 個電池總
    計應該是2 萬元左右等語（見偵緝卷第57頁）；證人陳建男
    於偵查時證稱：簽定契約後一個月結帳1 次，已結帳2 次，
    我們有報價單給被告，3 月份的貨款即2 月25日至3 月25日
    就沒有收回來了，4 月份的貨款也沒有收回來，最後1 次結
    帳日期是2 月25日，出貨上的單價是我跟被告報價，有經過
    被告同意，售價是賣方自己訂的，但我們有建議她售價，第
    1 次結帳3 萬4 千7 百多元，第2 次結帳也是差不多，進貨
    的電池品名及數量、單價、總額是參照契約書上面的電池總
    類，缺貨的情形，由被告向我們訂貨，契約書上面的131 個
    電池都沒有結帳等語（詳見他字卷第32頁），由此可知本件
    託售電池由被告負責場地及人員費用，月結1 次，在結帳同
    時將售出電池種類補齊，仍維持託售契約上之131 個電池之
    明細、類別與數量，並經出貨商建議該電池之售價而由被告
    自行訂定售價售出。故在被告尚未予告訴人結算已售出電池
    價額前，被告所售出之電池貨款，除有部分係應支付予告訴
    人之成本價之外，有部分則係被告欲獲得之利潤，此為一般
    買賣常態，核與上揭託售契約所載「該商品每日營業額由被
    告保管」之約定不符，反與被告於審理時供稱「有賣出的算
    出貨，伊有利潤，事後再結算給告訴人成本價，不是幫告訴
    人保管出售電池營業額，因伊不可能一次買那麼多顆電池，
    所以伊賣出1 顆，就算告訴人出貨給伊，賣伊一顆的意思，
    伊再轉賣出去」等語（見本院卷第45頁反面）情節大致相符
    ，顯然被告主觀上認知雙方為買賣而非委任或信託關係，是
    以被告雖就3、4月份之貨款尚未與告訴人結算，惟被告主觀
    上既認為其與告訴人間為買賣關係，出售電池之營業額自屬
    被告自己所有，僅係尚未給付向告訴人進貨之貨款，自難謂
    被告就已售出之電池價款有何易持有為所有之侵占意圖。
  (三)另證人即正員事務機器股份有限公司負責人乙○○，在告訴
    人離開臺灣後曾至告訴人通信行搬貨，並依該證人所述那二
    袋東西是090 時代的配件（見偵緝卷第43頁反面），均為過
    期的車充、座充、傳輸線，並在本院審理時當庭檢視該二袋
    內容物係一些皮套、手機外殼、變壓器，都是已經過期的商
    品，是090 時代的，KIMO的電池比較新，沒有在這兩袋內（
    見本院卷第49頁），且經被告親自檢視亦表示沒有KIMO電池
    ，但這兩袋內的物品係伊通信行的沒錯（見本院卷第41頁反
    面），而證人甲○○於本院審理時亦結證稱：沒有其他廠商
    去搬東西，乙○○搬走什麼東西伊不知道，因伊係外行，在
    被告跑路後，該店內係伊母親去清理的，伊雖去幫忙，但清
    掉的東西係伊母親拿去丟掉，因房子是租來的，但伊不知道
    母親丟掉的東西是否為沒有用的，伊也不知道母親是否知道
    KIMO電池，也不知道母親有無將KIMO電池丟掉等語（詳見本
    院卷第52、53頁），互參足知告訴人所寄賣之KIMO電池並未
    在證人乙○○所取走之兩袋物品內，也無相關證據可資推定
    被告委託家人處理通信行之租屋處並丟棄通信行內之物品，
    實無從僅因該KIMO電池未為尋獲，遽爾推定被告就該KIMO電
    池已有何侵占之事實或不法意圖。
  (四)至於被告於偵訊時就涉犯侵占罪嫌為認罪行為（見偵緝卷第
    59頁），惟依當日之訊問筆錄內容係因被告與告訴人達成和
    解，並當庭交付2 萬元予告訴人（見同上卷第60頁），但告
    訴人認為被告尚欠其他貨款而不同意對被告為緩起訴處分（
    見同上卷第65頁）。被告除於偵查時為自白外，雖有告訴人
    之指述，惟依上揭說明，尚無其他直接或間接之證據，在客
    觀上而得確信被告有侵占告訴人託售尚未售出之電池及已售
    出電池營業額之行為確為真實之程度，被告之自白當不得作
    為有罪判決之唯一證據，至為當然。
五、綜上所述，本院綜合全案之卷證資料，對於公訴意旨所提出
    之各項證據逐一審認，因客觀上尚未達於通常一般人均不致
    有所懷疑，而得確信其犯罪事實之程度，依「罪證有疑，利
    於被告」之法則，即應作有利於被告之認定。此外，本院復
    查無其他積極證據足證被告丁○○有何公訴人所指之前揭犯
    行，尚不能證明其犯罪，揆諸前揭條文規定及證據法則說明
    ，應就被告為其無罪判決之諭知。
六、據上論斷，應依刑事訴訟法第452 條、第301 條第1 項前段
    ，判決如主文。
本案經檢察官葉建成到庭執行職務。
中    華    民    國    98    年    12    月     31   日
                  刑事第五庭    審判長法官  周淡怡
                                法      官  王奕勛
                                法      官  李淑惠
以上正本證明與原本無異。
如不服本判決應於收受判決後10日內向本院提出上訴書狀，並應
敘述具體理由。其未敘述上訴理由者，應於上訴期間屆滿後20日
內向本院補提理由書 (均須按他造當事人之人數附繕本)「切勿
逕送上級法院」。
告訴人或被害人對於判決如有不服具備理由請求檢察官上訴者，
其上訴期間之計算係以檢察官收受判決正本之日期為準。
中    華    民    國    98    年    12    月     31   日
                                書  記  官  張清秀

司法院資訊處製作；財團法人民間司法改革基金會備份。
